臺灣臺中地方法院民事判決　95年度訴字第1534號
原　　　告　辛○○
訴訟代理人　洪崇欽律師
被　　　告　庚○○
　　　　　　辰○○
　　　　　　癸○○
上三人共同
訴訟代理人　巳○○
被　　　告　戌○○○
　　　　　　申○○
　　　　　　酉○○
　　　　　　未○○
　　　　　　午○○
被　　　告　壬　○
　　　　　　寅○○
　　　　　　丁○○
　　　　　　乙○○
　　　　　　甲○○
　　　　　　丙○○
上六人共同
訴訟代理人　卯○○
被　　　告　丑○○
訴訟代理人　亥○○
　　　　　　卯○○
上列當事人間請求分割共有物事件，本院於民國96年1月10日言
詞辯論終結，判決如下：
    主    文
被告戌○○○、申○○、酉○○、未○○、午○○應就其等被繼
承人陳志弘所遺坐落臺中縣神岡鄉○○○段188地號、地目旱、
面積7454平方公尺土地、同段188之2地號、地目旱、面積669平
方公尺土地及同段189地號、地目旱、面積28856平方公尺，應有
部分各72分之24，辦理繼承登記。
兩造（被告癸○○除外）共有坐落臺中縣神岡鄉○○○段188地
號及同段第188之2地號土地，應合併分割為如附圖編號188所示
面積5415平方公尺之土地由原告及被告庚○○、壬○、寅○○、
丑○○、丁○○、乙○○、甲○○、丙○○、辰○○依序按應有
部分720分之30、720分之30、720分之120、720分之120、720分
之60、720分之180、720分之48、720分之48、720分之60及720分
之24共同取得。如附圖編號188-A所示面積2708平方公尺之土地
由被告戌○○○、申○○、酉○○、未○○、午○○保持公同共
有取得。
兩造（被告丁○○除外）共有坐落臺中縣石岡鄉○○○段189地
號土地，應分割為如附圖編號189所示面積19238平方公尺之土地
由原告及被告庚○○、壬○、寅○○、丑○○、乙○○、甲○○
、丙○○、辰○○、癸○○依序按應有部分720分之30、720分之
30、720分之120、720分之120、720分之60、720分之48、720分
之48、720分之60、720分之24及720分之180共同取得。如附圖編
號189-A所示面積9618平方公尺之土地由被告戌○○○、申○○
、酉○○、未○○、午○○保持公同共有取得。
訴訟費用由兩造按附表二所示比例負擔。
    事實及理由
甲、程序方面：
一、按原告於判決確定前，得撤回訴之全部或一部。但被告已為
    本案之言詞辯論者，應得其同意。訴之撤回應以書狀為之。
    但於期日，得以言詞向法院或受命法官為之。以言詞所為訴
    之撤回，應記載於筆錄，如他造不在場，應將筆錄送達。訴
    之撤回，被告於期日到場，未為同意與否之表示者，自該期
    日起；其未於期日到場或係以書狀撤回者，自前項筆錄或撤
    回書狀送達之日起，十日內未提出異議者，視為同意撤回。
    民事訴訟法第262條定有明文。查本件原告起訴後撤回就坐
    落台中縣神岡鄉○○○段189-1地號土地之分割請求，即撤
    回對被告子○○、己○○、戊○○之起訴部分，而上開三人
    及其餘被告於收受此部分撤回起訴狀後10日內並未提出異議
    ，揆諸首揭規定，原告撤回坐落台中縣神岡鄉○○○段189-
    1地號土地之分割請求，即撤回對被告子○○、己○○、戊○○之起訴部分，應予准許。
二、被告戌○○○、申○○、酉○○、未○○、午○○經合法通
    知，未於最後言詞辯論期日到場，核無民事訴訟法第386條
    各款所列情形，爰依原告之聲請，由其一造辯論而為判決。
乙、實體方面：
一、原告起訴主張：坐落台中縣神岡鄉○○○段188地號，地目
    旱、面積7,454平方公尺土地及同段188-2地號，地目旱、面
    積669平方公尺土地，均為原告與被告庚○○、壬○、寅○○、丑○○、丁○○、乙○○、甲○○、丙○○、辰○○及
    共有人陳志弘所共有，兩筆土地各自共有人應有部分比例相
    同，且土地相毗鄰，而上開188地號土地呈狹長狀，若分筆
    分割，則土地更將狹長，不便利用，為全體共有人利益考量
    宜合併分割；又同段189地號，地目旱、面積28,85 6平方公
    尺土地（土地登記簿謄本原記載面積29,166 平方公尺，惟
    經臺中縣豐原地政事務所鑑測面積僅28,855平方公尺，超出
    配賦公差，應辦理面積更正），為原告與被告庚○○、壬○
    、寅○○、丑○○、乙○○、甲○○、丙○○、辰○○、癸○○及共有人陳志弘所共有，且共有人陳志弘曾在上開189
    地號土地上東南側設置一條排水溝，以供其所設經營工廠排
    放廢水至大甲溪之用，而被告癸○○等人亦在西邊種植果樹
    ，而上開3筆土地應有部分均如附表一所示。雖上開3筆土地
    使用分區為一般農業區，使用地類別為農牧用地，雖係農業
    發展條例第3條所規範之耕地，且於按各共有人之應有部分
    比例分割後，部分共有人所取得面積未達0.25公頃，惟該等
    土地兩造分別係於民國（下同）89年1月4日農業發展條例修
    正施行前共有或施行後繼承取得之耕地，依農業發展條例第
    16條第1項但書第3款及第4款規定，自不受分割後最小面積
    之限制。又系爭土地既無因物之使用目的不能分割，亦未以
    契約訂有不能分割之期限，僅因兩造無法達成協議分割，爰
    請求裁判分割上開共有之土地。又共有人陳志弘已於92年8
    月1日死亡，而被告戌○○○、申○○、酉○○、未○○、
    午○○等5人為其全部繼承人，惟尚未辦理繼承登記，為此
    併請求被告戌○○○、申○○、酉○○、未○○、午○○等
    5人應就其被繼承人陳志弘所有系爭3筆土地之應有部分各72
    分之24辦理繼承登記。
    並聲明：求為判決如主文第1項、第2項、第3項所示。
二、被告則以：
  (一)被告庚○○、辰○○、癸○○、壬○、寅○○、丑○○、丁○○、乙○○、甲○○、丙○○均同意按原告提出如附圖所
    示分割方案分割系爭土地。
  (二)被告戌○○○、申○○、未○○、酉○○、午○○未於言詞
    辯論期日到場，惟據其等先前具狀陳稱：均同意原告所提出
    之分割方案。
三、下列事實為兩造所不爭執，並有土地登記謄本、戶籍謄本為
    證，並經本院會同臺中縣豐原地政事務所測量人員現場測量
    無誤自堪信為真實，本院採為判決之基礎。
  (一)坐落臺中縣神岡鄉○○○段188地號，地目旱、面積7,454平
    方公尺土地及同段188-2地號，地目旱、面積669平方公尺土
    地，均為原告與被告庚○○、壬○、寅○○、丑○○、丁○○、乙○○、甲○○、丙○○、辰○○及共有人陳志弘所共
    有，兩筆土地各自共有人應有部分比例相同，且土地相毗鄰
    ，而上開188地號土地呈狹長狀；又同段189地號，地目旱、
    面積28,85 6平方公尺土地，為原告與被告庚○○、壬○、
    寅○○、丑○○、乙○○、甲○○、丙○○、辰○○、癸○○及共有人陳志弘所共有，兩造之應有部分各如附表一所示
    。
  (二)兩造就系爭土地未訂立不分割之協議，亦無不能分割之情事
    ，且曾經調解，惟因部分共有人不到場而無法達成分割之協
    議。
  (三)兩造同意分割系爭3筆土地，上開188地號及188-2地號土地
    部分，原告及被告庚○○、壬○、寅○○、丑○○、丁○○
    、乙○○、甲○○、丙○○、辰○○10人間願意繼續保持共
    有；被告戌○○○、申○○、未○○、酉○○、午○○5人
    間亦願繼續保持共有；上開189地號土地部分，原告及被告
    庚○○、壬○、寅○○、丑○○、乙○○、甲○○、丙○○
    、辰○○、癸○○10人間願意繼續保持共有；被告戌○○○
    、申○○、未○○、酉○○、午○○5人間亦願繼續保持共
    有。
  (四)上開189地號地籍圖面積僅28,855平方公尺，惟登記簿面積
    為29,166平方公尺，依規定超出配賦公差，應辦理面積更正
    登記，有臺中縣豐原地政事務所95年10月16日豐地測字第09
    50011114號函1紙在卷可稽。
  (五)兩造同意依95年9月20日臺中縣豐原地政事務所現場複丈測
    量之結果，分割系爭3筆土地。其分割方法為：(1)如附圖編
    號188所示面積5415平方公尺之土地由原告及被告庚○○、
    壬○、寅○○、丑○○、丁○○、乙○○、甲○○、丙○○
    、辰○○依序按應有部分720分之30、720分之30、720分之1
    20、720分之120、720分之60、720分之180、720分之48、72
    0分之48、720分之60及720分之24共同取得。(2)如附圖編號1
    88-A所示面積2708平方公尺之土地由被告戌○○○、申○○
    、酉○○、未○○、午○○保持公同共有取得。(3)如附圖編
    號189所示面積19238平方公尺之土地由原告及被告庚○○、
    壬○、寅○○、丑○○、乙○○、甲○○、丙○○、辰○○
    、癸○○依序按應有部分720分之30、720分之30、720分之1
    20、720分之120、720分之60、720分之48、720分之48、720
    分之60、720分之24及720分之180共同取得。(4)如附圖編號
    189-A所示面積9618平方公尺之土地由被告戌○○○、申○○、酉○○、未○○、午○○保持公同共有取得。
四、法院之判斷：
  (一)各共有人得隨時請求分割共有物，但因物之使用目的不能分
    割或契約訂有不分割之期限者，不在此限；又共有物之分割
    ，依共有人協議之方法行之，分割之方法不能協議決定者，
    法院得因任何共有人之聲請，以原物分配於各共有人，民法
    第823條第1項、第824條第1項及第2項第1款分別定有明文。
    查系爭3筆土地之地目為旱，使用分區係一般農業區，使用
    地類別則為農牧用地，且皆於89年1月27日前即屬共有等情
    ，有土地登記謄本在卷可證，是該等土地核屬農業發展條例
    第16條所稱之耕地，並符合該條例第16條第1項但書第4款、
    第2項之規定，得分割為不超過共有人人數之宗數。又本件
    原告主張系爭土地依法令及物之使用目的無不能分割之情形
    ，兩造就該等土地亦無不能分割之約定，且曾不能以調解協
    議定分割之方法，為兩造所不爭執，自可信屬真正，則原告
    請求法院判決分割，自無不合。
  (二)分割共有物既對於物之權利有所變動，即屬處分行為之一種
    ，凡因繼承於登記前已取得不動產物權者，其取得雖受法律
    之保護，不以其未經繼承登記而否認其權利，但繼承人如欲
    分割其因繼承而取得公同共有之遺產，因屬於處分行為，依
    民法第759條規定，自非先經繼承登記，不得為之（最高法
    院68年度第13次民事庭庭推總會議決議(二)參照）。又共有之
    不動產之共有人中一人死亡，他共有人請求分割共有物時，
    為求訴訟之經濟起見，可許原告就請求繼承登記及分割共有
    物之訴合併提起，即以一訴請求該死亡之共有人之繼承人辦
    理繼承登記並請求該繼承人於辦理繼承登記後，與原告及其
    餘共有人分割共有之不動產（最高法院70年度第2次民事庭
    會議決定(二)參照）。本件原告主張系爭3筆土地之共有人陳
    志弘已於92年8月1日死亡，被告戌○○○、申○○、未○○
    、酉○○、午○○等5人為其全部繼承人，尚未辦理繼承登
    記等事實，有戶籍謄本、繼承系統表及土地登記謄本在卷可
    憑，是原告請求被告戌○○○、申○○、未○○、酉○○、
    午○○等5人就被繼承人陳志弘所有上開系爭3筆土地應有部
    分各72分之24，辦理繼承登記，依上開最高法院決議，即有
    理由，應予准許如主文第1項所示。
  (三)按共有物如為數宗不同地號之土地，其共有人如非以成立一
    共有關係之意思而共有數宗土地時，應認其共有關係分別存
    在於每宗土地之上，除經全體共有人同意外，法院為分割時
    ，尚不能任意予以合併為一共有物，視作一所有權而予分割
    ，此乃一物一權原則之當然解釋（最高法院90年度台上字第
    1594號、75年度台上字第2375號、75年度台上字第2459號、
    84年度台上字第1630號判決要旨參考）；又分割共有物之訴
    ，係就同一共有關係之共有物，予以分割，使共有人就共有
    物之一部分單獨取得所有權之形式訴訟，故數共有物除依其
    性質及其共有人與應有部分均相同，並經共有人全體同意等
    情形外，尚難認其得為合併分割（最高法院85年度台上第24
    83號、85年度台上字第2959號判決要旨參考）；換言之，若
    共有人以成立一共有關係之意思而共有數宗土地時，或數宗
    土地雖非以成立一共有關係之意思而共有，但各宗共有土地
    之性質、共有人與應有部分均相同，且經共有人全體同意之
    情形時，自得合併分割。查本件系爭188地號土地與188-2地
    號土地之地目均為旱，使用分區皆為一般農業區，使用地類
    別皆為農牧用地，有土地登記謄本2份在卷可按，且共有人
    與應有部分均相同，並經該2筆土地之全體共有人同意合併
    分割，是本件原告求為判決合併分割系爭188地號及188-2地
    號土地，即無不可。
  (四)系爭3筆土地分為兩造所共有，應有部分各如附表一所示，
    兩造就系爭3筆土地均未訂立不分割之協議，且依法令及物
    之使用目的亦無不能分割之情形，復經兩造調解，仍無法達
    成分割之協議等情，業如前述，是依首項之法律規定及說明
    ，本件原告訴請本院為系爭3筆土地之分割，即有理由。本
    件兩造均希望原物分割，且系爭188地號及188-2地號土地合
    併後之面積高達8,123平方公尺，而系爭189地號土地之面積
    經更正後亦有28,856平方公尺，依原物分割，並無困難，自
    以原物分割為宜。又原物分割應審酌各共有人之意願，各共
    有人間有無符合公平之原則及整體共有人之經濟利益等因素
    為通盤之考量，以求得最合理之分割方法。查系爭3筆土地
    現為共有人分管使用，種植果樹等作物，被告均同意以原告
    所提出之分割方案為分割，且就上開188地號及188-2地號土
    地合併後，原告及被告庚○○、壬○、寅○○、丑○○、丁○○、乙○○、甲○○、丙○○、辰○○10人間願意繼續保
    持共有；被告戌○○○、申○○、未○○、酉○○、午○○
    5人間亦願繼續保持共有；就上開189地號土地部分，原告及
    被告庚○○、壬○、寅○○、丑○○、乙○○、甲○○、丙○○、辰○○、癸○○10人間願意繼續保持共有；被告戌○○○、申○○、未○○、酉○○、午○○5人間亦願繼續保
    持共有。且系爭3筆土地之西南側臨臺中縣神岡鄉○○路（
    二線道），分割後均有道路可供通行，有勘驗筆錄在卷可考
    。是依如附圖經兩造現場指界所測量之結果為分割，應能符
    合各共有人之最佳利益，且其宗數亦不超過共有人人數，爰
    就系爭土地定分割方法如主文第2項、第3項所示。
五、因共有物分割、經界或其他性質上類似之事件涉訟，由敗訴
    當事人負擔訴訟費用顯失公平者，法院得酌量情形，命勝訴
    之當事人負擔其一部。民事訴訟法第80條之 1定有明文。查
    分割共有物之訴，係合兩造之必要共同訴訟，原、被告之間
    本可互換地位，本件原告起訴雖於法有據，但被告之應訴實
    因訴訟性質所不得不然，且被告等就分割方法曾為之爭執，
    乃為伸張或防衛其權利所必要，是以本院認由敗訴之被告負
    擔全部訴訟費用，顯失公平，應由兩造各按應有部分之比例
    分擔（詳如附表二所示，其中被告戌○○○、申○○、未○○、酉○○、午○○等5人本於繼承之公同共有關係所分擔
    之訴訟費用，應連帶負擔），方屬公允，爰諭知如主文第4
    項所示。
六、結論：原告之訴為有理由，依民事訴訟法第78條、第80條之
          1、第85條第1項但書、第2項，判決如主文。
中　　華　　民　　國　　96　　年　　1 　　月　　30　　日
                  民事第四庭    法  官  夏一
上正本係照原本作成。
如對本判決上訴，須於判決送達後20日內向本院提出上訴狀。
中　　華　　民　　國　　96　　年　　1 　　月　　30　　日
                                書記官  莊玉惠
附表一：
┌──┬────┬─────────┬─────────┬────┐
│    │        │188地號與188-2地號│     189地號      │備    註│
│編號│共 有 人├────┬────┼────┬────┼────┤
│    │        │分 割 前│分 割 後│分 割 前│分 割 後│        │
│    │        │應有部分│應有部分│應有部分│應有部分│        │
├──┼────┼────┼────┼────┼────┼────┤
│ 1  │辛○○  │    2/72│  30/720│    2/72│  30/720│        │
├──┼────┼────┼────┼────┼────┼────┤
│ 2  │庚○○  │    2/72│  30/720│    2/72│  30/720│        │
├──┼────┼────┼────┼────┼────┼────┤
│ 3  │壬  ○  │     1/9│ 120/720│     1/9│ 120/720│        │
├──┼────┼────┼────┼────┼────┼────┤
│ 4  │寅○○  │    8/72│ 120/720│    8/72│ 120/720│        │
├──┼────┼────┼────┼────┼────┼────┤
│ 5  │丑○○  │    1/18│  60/720│    1/18│  60/720│        │
├──┼────┼────┼────┼────┼────┼────┤
│ 6  │丁○○  │     1/6│ 180/720│       0│       0│        │
├──┼────┼────┼────┼────┼────┼────┤
│ 7  │乙○○  │ 48/1080│  48/720│ 48/1080│  48/720│        │
├──┼────┼────┼────┼────┼────┼────┤
│ 8  │甲○○  │ 48/1080│  48/720│ 48/1080│  48/720│        │
├──┼────┼────┼────┼────┼────┼────┤
│ 9  │丙○○  │    1/18│  60/720│    1/18│  60/720│        │
├──┼────┼────┼────┼────┼────┼────┤
│ 10 │辰○○  │   8/360│  24/720│   8/360│  24/720│        │
├──┼────┼────┼────┼────┼────┼────┤
│ 11 │癸○○  │       0│       0│     1/6│ 180/720│        │
├──┴────┼────┼────┼────┼────┼────┤
│小          計│     2/3│    1   │     2/3│    1   │        │
├──┬────┼────┼────┼────┼────┼────┤
│ 12 │戌○○○│     1/3│左列5人 │     1/3│左列5人 │被繼承人│
├──┼────┤        │就其1/3 │        │就其1/3 │陳志弘於│
│ 13 │申○○  │        │應有部分│        │應有部分│92年8月1│
├──┼────┤        │，維持公│        │，維持公│日死亡。│
│ 14 │酉○○  │        │同共有。│        │同共有。│        │
├──┼────┤        │        │        │        │        │
│ 15 │未○○  │        │        │        │        │        │
├──┼────┤        │        │        │        │        │
│ 16 │午○○  │        │        │        │        │        │
├──┴────┼────┼────┼────┼────┼────┤
│總          計│    1   │        │    1   │        │        │
└───────┴────┴────┴────┴────┴────┘
附表二：訴訟費用負擔比例
┌──┬────┬────────┐
│編號│共 有 人│訴訟費用負擔比例│
├──┼────┼────────┤
│ 1  │辛○○  │            2/72│
├──┼────┼────────┤
│ 2  │庚○○  │            2/72│
├──┼────┼────────┤
│ 3  │壬  ○  │             1/9│
├──┼────┼────────┤
│ 4  │寅○○  │            8/72│
├──┼────┼────────┤
│ 5  │丑○○  │            1/18│
├──┼────┼────────┤
│ 6  │丁○○  │            1/12│
├──┼────┼────────┤
│ 7  │乙○○  │         48/1080│
├──┼────┼────────┤
│ 8  │甲○○  │         48/1080│
├──┼────┼────────┤
│ 9  │丙○○  │            1/18│
├──┼────┼────────┤
│ 10 │辰○○  │           8/360│
├──┼────┼────────┤
│ 11 │癸○○  │            1/12│
├──┼────┼────────┤
│ 12 │戌○○○│                │
├──┼────┤                │
│ 13 │申○○  │                │
├──┼────┤         左列5人│
│ 14 │酉○○  │     連帶負擔1/3│
├──┼────┤                │
│ 15 │未○○  │                │
├──┼────┤                │
│ 16 │午○○  │                │
└──┴────┴────────┘
